【裁判字號】    98,消債清,66
【裁判日期】    981211
【裁判案由】    清算事件
【裁判全文】
臺灣臺北地方法院民事裁定            98年度消債清字第66號
聲  請  人
即債務人    甲○○
代  理  人  李耀馨律師
上列當事人因消費者債務清理事件聲請清算，本院裁定如下：
    主  文
聲請駁回。
聲請程序費用新臺幣壹仟元由聲請人負擔。
    理  由
一、按債務人與金融機構協商成立者，不得聲請更生或清算，但
    因不可歸責於己之事由，致履行顯有重大困難者，不在此限
    ；本條例施行前，債務人依金融主管機關協調成立之中華民
    國銀行公會會員，辦理消費金融案件無擔保債務協商機制與
    金融機構成立之協商，準用前項之規定，消費者債務清理條
    例第151 條第5 項、第6 項分別定有明文。又聲請更生或清
    算不合程式或不備其他要件者，法院應以裁定駁回之。但其
    情形可以補正者，法院應定期間先命補正，復為同條例第8
    條所明定。另債務人不能清償債務或有不能清償之虞者，得
    依本條例所定更生或清算程序，清理其債務，同條例第3 條
    亦定有明文。而本條例為兼顧債權人、債務人雙方之利益，
    使陷於經濟上困境之消費者得以清理債務，採重建型之更生
    及清算型之清算程序雙軌制，利用此兩種程序妥適調整債務
    人與債權人及其他利害關係人間之權利義務關係，保障債權
    人獲得公平受償，並謀求消費者經濟生活之更生機會。且債
    務人受法院裁定開始更生或清算程序者，其生活、資格、權
    利等均將受限制，該等程序係債務清理之最後手段，於債務
    人無法與債權人協商時，始適用更生或清算程序清理其債務
    。而為避免債務人濫用此制度，產生道德危機，併予嚴謹之
    限制。故當事人間應本於誠信為基礎，形成債務清理之共識
    ，各當事人自兼負有最大的誠實信用之協力義務，以進行債
    務清理之程序。
二、聲請意旨略以：伊於消費者債務清理條例施行前向，曾於民
    國95年6 月26日依中華民國銀行公會辦理消費者金融案件無
    擔保債務協商機制，與最大債權銀行即安泰商業銀行股份有
    限公司（下稱安泰銀行）協商債務清償方案，約定自95年7
    月起，分100 期，利率4 ％，且每月10日以新臺幣（下同）
    1 萬6,227 元清償債務，至全部清償為止。惟每月清償之金
    額係以在水果店及餐廳打工之收入支付，自97年8 月因遭辭
    退而無收入，至無法清償每月之協商還款金額，係有不可歸
    責於己之事由，致履行顯有重大困難之情形，其無擔保或優
    先權之債務總額未逾1,200 萬元，爰依法聲請清算云云。
三、經查：
  (一)聲請人因積欠金融機構100 萬6,531 元，於消費者債務清理
    條例施行前之95年6 月26日依「中華民國銀行公會會員辦理
    消費金融案件無擔保債務協商機制」，與最大債權銀行即安
    泰銀行成立自「自95年7 月起，分100 期，利率4 ％，月繳
    1 萬6,227 元」之清償方案，嗣於98年1 月毀諾，此有安泰
    銀行陳報狀、協議書、消費金融無擔保債務協商案件聲請人
    無擔保債務還款計劃可稽（見本院卷第61頁至第64頁），應
    堪信為真實。
  (二)然查，聲請人前於98年4 月20日向勞工保險局申請離職退保
    及老年給付，由勞工保險局按聲請人退保之當月起前3 年之
    平均月投保薪資20,150元，計發給聲請人45個月老年給付，
    合計為90萬6,750 元，經抵銷其積欠之勞工貸款本息10萬11
    0 元後，於98年5 月7 日匯入聲請人於台北三張犁郵局長戶
    80萬6,640 元，此有98年11月9 日勞工保險局函1 份在卷可
    稽（見本院卷第65頁），聲請人於收受上開款項後，即於同
    日提領10萬元，復於隔日提領現金70萬元，並用以優先清償
    積欠友人之債務，至98年7 月15日該帳戶餘額僅有787 元，
    此有郵局存摺影本1 份、及公務電話紀錄單2 紙在卷足稽（
    見本院卷第47頁）。然按清算程序之進行，有賴當事人間之
    協力配合，本於誠信為基礎，形成債務清理之共識，各當事
    人自兼負有最大的誠實協力義務，以使債權人得以獲得公平
    受償並債務人得有經濟生活之重生機會。本件聲請人於聲請
    本件清算程序時，全然隱匿有上開勞保給付之收入，亦未於
    債權人清冊中陳報有金融機構以外之債權人存在，已難謂債
    務人有積極誠實之態度及債務清理之誠意，以配合法院各項
    債務清理程序進行之協力義務。而聲請人對其自身經濟狀況
    、家庭收支情形理當知之綦詳，其既欲透過消費者債務清理
    條例聲請清算，以謀求重建經濟生活，脫離債務之桎梏，當
    本於誠信原則，據實陳述自身財產狀況，倘有突發收入或支
    出情形，亦當積極陳報法院以供裁定准否清算之參考，且清
    算聲請狀上亦有特別載明「以上所填內容俱為真實，如有不
    實，願接受法院依消費者債務清理條例第63條、第76條、第
    90條、第134 條、第139 條、第146 條或其他法律規定之處
    分或制裁」等語，聲請人自有據實陳報財產之義務乙情，其
    未於聲請狀記載有上開保險收入，復未記載有其他債權人存
    在，已有隱匿財產及陳報不實之嫌。又聲請人於領取勞保給
    付後，並未清償金融機構之債務，即於數日內提領花用殆盡
    ，足見其主觀上並無與債權人銀行協商之誠意，反為不利於
    債權人銀行之財產處分，故聲請人不能清償債務乃債務人隱
    匿財產所致，核與一般債務人無法繼續清償債務之情形有間
    。又縱聲請人確將上開勞保局給付用以優先清償友人債務屬
    實，然上開清償行為已該當消費者債務清理條例第63條第1
    項第9 款所謂對債權人中之一人允許額外利益之要件，且前
    揭清償金額已幾近於積欠債權人銀行之債務，情節應屬重大
    。聲請人未盱衡其經濟狀況，貿然優先清償未經申報債權之
    友人，顯有濫用清算程序以逃避清償債務，且加重債權人之
    負擔，實難認其具有清算之誠意甚明。
四、綜上，本件聲請人既無法合理說明未能據實列報債權人債權
    或財產報告書之因，又未表明有何等重大困難無法據實向法
    院陳報，即謂具有清算誠意，而無隱匿財產、允許額外利益
    之情；在客觀上顯係濫用清算程序以規避其應負擔之償還責
    任，實有違誠信原則，難謂聲請人無可歸責之事由致不能履
    行或履行顯有重大困難，核與前開規定不符，其聲請清算之
    要件不備，且又無從補正，揆諸前開說明，自應駁回其清算
    之聲請。
中    華    民    國    98    年    12    月    11   日
              民事第五庭 法  官  吳佳薇
以上正本係照原本作成。
如對本裁定抗告，須於裁定送達後十日之不變期間內，向本院提
出抗告狀。
中    華    民    國    98    年    12    月    11    日
                         書記官  黃曼琳

司法院資訊處製作；財團法人民間司法改革基金會備份。
